【裁判字號】    99,簡上,33
【裁判日期】    991109
【裁判案由】    給付貨款
【裁判全文】
臺灣宜蘭地方法院民事判決              99年度簡上字第33號
上  訴  人  乙○○
被上訴  人  永煜肉品企業有限公司
法定代理人  甲○○
訴訟代理人  丙○○
上列當事人間請求給付貨款事件，上訴人對於民國99年5月3日臺
灣宜蘭地方法院羅東簡易庭99年度羅簡字第28號第一審判決提起
上訴，本院於民國99年10月19日言詞辯論終結，判決如下：
    主  文
上訴駁回。
第二審訴訟費用新台幣陸仟肆佰伍拾元由上訴人負擔。
    事實及理由
一、被上訴人於原審起訴主張：上訴人自民國96年10月間起，陸
    續以自己為申請人然尚未設立登記完成之「佰億食品有限公
    司」名義向上訴人購買相關肉品，總金額達新台幣（下同）
    130萬8,796元，於扣除以支票付款部分計72萬8,400 元，剩
    下貨款58萬0,396元，另再扣除已退貨之款項18萬9,039元，
    尚積欠39萬1,357 元未償，屢經向之催討，均未獲置理，為
    此爰依據買賣肉品契約之貨款請求權之法律關係，請求上訴
    人如數給付。
二、上訴人則於原審辯稱：當時是出借名義供證人阮光明成立佰
    億食品有限公司，並出借支票供阮光明使用，所有肉品應該
    是阮光明訂購的，後來阮光明跑掉沒有付款，被上訴人手上
    因為有伊名義所開立之支票，伊不得以只好提供不動產予被
    上訴人作設定抵押權以為清償之擔保，但伊確不曾向被上訴
    人訂購肉品等語。並於上訴後主張：原判決未載明一造辯論
    判決，乃有違誤；另被上訴人所述 100多萬的貨款，之前已
    曾兌現部分的支票，剩下的貨款應該只有4 張支票部分所還
    沒有支付，該部分已另提供土地設定抵押作擔保。被上訴人
    曾就前述尚未兌現之支票向鈞院提起票款訴訟（即鈞院97年
    度羅簡字第142 號、97年度簡上字第39號），故本件應為重
    複起訴，可調上開案卷參辦；又被上訴人和訴外人阮光明串
    通起來騙伊錢的。不否認與被上訴人間有買賣關係，但交付
    肉品有瑕疵，而且比別人貴，支票到期後又騙伊說提供土地
    設定抵押權給被上訴人，他們會將支票還伊，結果到期還是
    去提示票據，害伊信用破產。系爭貨款是阮光明與被上訴人
    間之交易，騙伊的票去用。實際上應該都是阮光明跟他接觸
    等語，資為抗辯。
三、本件原審對於被上訴人之請求，判決被上訴人全部勝訴，並
    依職權宣告假執行。上訴人不服，提起上訴，求為廢棄原判
    決，並判決駁回被上訴人在原審之訴；被上訴人則求為判決
    駁回上訴。
四、兩造不爭執之事實：
(一)上訴人為尚未設立登記完成之佰億食品有限公司之申請名義
    人。
(二)被上訴人前於97年間曾以執有上訴人所簽發如附表所示之支
    票4 紙屆期提示未獲兌現為由，依票據關係起訴請求上訴人
    給付票款，經本院羅東簡易庭以97年度羅簡字第 142號簡易
    判決判令上訴人應給付被上訴人628,400元，及自97年1月21
    日起至清償日止，按週年利率6 ％計算之利息。上訴人不服
    提起上訴，亦經本院97年度簡上字第39號民事判決駁回其上
    訴，而告確定。
五、得心證之理由
    本件兩造爭執之處乃為：(一)程序方面：原判決未載明一造
    辯論判決，是否構成違法判決而應予撤銷？（二）實體方面
    ：兩造間有無系爭買賣關係存在？如有前開關係存在，被上
    訴人主張上訴人尚積欠39萬1,357 元之貨款未清償，而依買
    賣關係請求上訴人如數給付，是否有據？又系爭貨款請求是
    否為本院97年度簡上字第39號給付票款事件既判力效力所及
    ，而構成重複起訴？茲審酌如下：
(一)程序方面：
    按言詞辯論期日，當事人之一造不到場者，得依到場當事人
    之聲請，由其一造辯論而為判決。民事訴訟法第385條第1項
    前段定有明文。次按，「上訴人於原審辯論期日，經合法傳
    喚無正當理由不到場，被上訴人遂聲請由其一造辯論而為判
    決，業經記明筆錄可稽，原判決書內雖未載及，尚難謂訴訟
    程序有重大瑕疵。」最高法院亦著有54年台上字第168 號判
    例意旨可資參照。查本件原審於99年3 月22日進行言詞辯論
    程序，兩造均到場為辯論，並經原審當庭諭知改定於99年4
    月19日下午3 時續行辯論，請兩造應自行到庭，嗣後屆前開
    期日時，被告未提出任何書狀敘明未能到場之理由而未到庭
    ，被上訴人乃依首開法條之規定聲請由其一造辯論而為判決
    ，經原審審核後認上訴人已受合法通知而無正當理由未到場
    ，因此諭知准予由其一造辯論而為判決之事實，乃有前開99
    年3月22日、同年4月19日言詞辯論筆錄在卷可按（詳原審卷
    宗第39、40、43頁）。是依前開說明，前開一造辯論判決情
    事既業經筆錄詳載，縱原判決書內漏未載及，亦難因此即其
    訴訟程序乃有重大瑕疵，從而上訴人主張原判決未載明一造
    辯論判決，乃構成違法判決而應予撤銷，並無足採。
(二)實體方面：
(１)兩造間有無系爭買賣關係存在？
１、按未經設立登記，不得以公司名義經營業務或為其他法律行
    為。違反前項規定者，行為人自負民事責任；行為人有2 人
    以上者，連帶負民事責任，並由主管機關禁止其使用公司名
    稱。公司法第19條定有明文。次按，我國民法，就法人資格
    之取得，採登記要件主義，在公司法人，公司法第6 條亦訂
    有明文。公司在設立登記前，既不得謂其已取得法人之資格
    ，自不能為法律行為之主體，而以其名稱與第三人為法律行
    為。若以其名稱而與第三人為法律行為，則應由行為人自負
    其責，即認行為人為該項之主體。此公司法第19條規定之所
    由設。因之在未經設立登記，而以公司名稱與第三人所為之
    法律行為，除雙方預期於公司設立登記後，由公司承受，而
    公司於設立登記後已表示（無論明示或默示）承受，或公司
    另有與該為法律行為之雙方當事人成立「契約承擔」之契約
    外，公司原不當然承受，且由於公司非該法律行為之主體，
    亦不因其後股東之承認，而變為該法律行為之當事人（最高
    法院71年度台上字第4315號裁判意旨參照）。是交易之雙方
    ，倘明知一造為設立中之公司，尚未取得法人資格，而仍同
    意其以設立中之公司名義與之為法律行為，自應認該法律關
    係係存在於其與該實際交易之行為人之間。查本件被上訴人
    主張上訴人自96年10月間起，陸續以自己為申請人然尚未設
    立登記完成之「佰億食品有限公司」名義向上訴人購買相關
    肉品，而積欠系爭貨款尚未給付等語，並提出提出「佰億食
    品有限公司」之公司名稱及所營事業登記預查申請表、支票
    暨退票理由單、銷貨憑單、帳單（計算書）、他項權利證明
    書、土地建築改良物抵押權設定契約書、本院97年度簡上字
    第39號民事判決等件為佐（詳原審第4 至20頁）。然被上訴
    人否認有以「佰億食品有限公司」或其個人名義向上訴人購
    買系爭肉品，並以前揭答辯情詞置辯。
２、經查，本件上訴人雖原非從事肉品交易相關事業，因故認識
    證人阮光明，欲透過其房屋作為肉品冷凍倉庫，乃協議合夥
    從事肉品交易，並透過證人阮光明原熟識之被上訴人訴訟代
    理人即被上訴人公司宜蘭地區業務（對外使用「區經理」職
    稱）丙○○之介紹，欲申請設立「佰億食品有限公司」，及
    以上訴人為申請人為公司設立登記之申請，並以「佰億」之
    名義向被上訴人公司訂購系爭肉品等事實，業據證人阮光明
    到庭結證：「本來我在宜蘭開設和億冷凍，後來我交付的餐
    廳與上訴人認識，上訴人說他也有興趣，所以就合夥來經營
    ，他也是股東，利用他的房子來做冷凍倉庫，1人1半，透過
    被上訴人訴訟代理人的丙○○介紹，因為我的牛肉都是向丙
    ○○買的，所以要申請設立百億食品冷凍，是委託丙○○介
    紹代辦申請，但是後來沒有辦過。當時已經有先進貨，同時
    有向很多家進貨，被上訴人有牛肉、豬肉、羊肉。總共170
    多萬的肉品」、「（問：被上訴人請求貨款是你和上訴人共
    同叫貨？）是的。」、「我們合夥經營，大部分是我叫的。
    」、「（銷貨憑證的所示肉品）我有看到這些貨，沒有錯」
    、「這些貨物應該通通都是我在作，牛肉是我在行的，上訴
    人不在行」、「當時已經在登記佰億，且叫進來的貨物也是
    佰億要用的。」等語（詳2 審卷宗第85至88頁）。又依被上
    訴人提出之肉品銷貨憑單（詳原審卷宗第12至15頁），其客
    戶名稱係以「佰億」為對象，部分銷貨憑單所示交付之肉品
    亦經上訴人所簽收，此亦據上訴人於原審自承：「（銷貨憑
    單）有些是我簽的，…送貨的地點就佰億公司的地點，有時
    候送貨到的時候，我剛好在，我就會簽」等語在卷（詳原審
    卷第39頁）。另上訴人前於台灣宜蘭地方法院檢察署曾就系
    爭肉品交易對證人阮光明及被上訴人訴訟代理人提出詐欺告
    訴，於該案偵查中亦曾到庭陳稱：「（佰億）公司我出170
    幾萬元」；「（永煜）他們肉品的品質不好，而且又比較貴
    」、「（問：阮光明跑掉後你有無跟永煜訂貨？）有，有2
    次，是餐廳指定，因之前就有跟永煜訂，所以才再跟他們訂
    」等語（詳台灣宜蘭地方法院檢察署98年度偵字第1597號卷
    宗16頁、同署97年度他字第 489號偵查卷宗第20頁），此亦
    經本院調取前開詐欺案件偵查卷宗核閱無訛。是綜合上情觀
    之，倘系爭肉品非上訴人與證人阮光明共同使用「佰億」名
    稱向被上訴人公司訂購，而與之無涉，何以其會對被上訴人
    銷售之肉品品質、價格有所指摘，復又曾有簽收肉品或叫貨
    之行為？顯見前開設立中之「佰億食品有限公司」，實際上
    應係由上訴人與證人阮光明合夥經營，上訴人負責出名辦理
    登記，並提供建物作為肉品冷凍倉庫，阮光明負責叫貨，但
    有時上訴人亦參與肉品之簽收及叫貨，故其2 人均應屬前開
    交易之行為人，而均依公司法第19條之規定，連帶負民事責
    任，洵堪認定。是被上訴人主張兩造間乃有系爭買賣關係存
    在乙節，應堪信屬實。
(２)被上訴人主張上訴人尚積欠39萬1,357 元之貨款未清償，而
    依買賣關係請求上訴人如數給付，是否有據？又系爭貨款請
    求是否為本院97年度簡上字第39號給付票款事件既判力效力
    所及，而構成重複起訴？
１、按買受人對於出賣人有交付約定價金及受領標的物之義務。
    民法第367 條有明文規定。又連帶債務之債權人，得對於債
    務人中之一人或數人或其全體，同時或先後請求全部或一部
    之給付。同法第273條第1項另定有明文。查被上訴人主張上
    訴人自96年10月間起陸續使用該設立中之「佰億食品有限公
    司」名義向上訴人購買相關肉品，總金額達130萬8,796元，
    於扣除以支票付款部分計72萬8,400元，剩下貨款58萬0,396
    元，另再扣除已退貨之款項18萬9,039元，尚積欠39萬1,357
    元未償之事實，業據其提出支票及退票理由單、96年12月7
    日、同年月11日、同年月14日、97年1 月24日銷貨憑單、退
    貨單、計算書、本院97年度簡上字第39號給付票款民事判決
    （詳原審卷宗第8至20頁）；96年9月22日、同年11月1 日、
    同年月2日、同年月9日、同年月13日、同年月16日銷貨憑單
    、台灣宜蘭地方法院檢察署98年度偵字第1597號檢察官不起
    訴處分書、客戶交易明細表（詳2審卷第25至28頁、第75至7
    8 頁、第113至114頁為佐）等件為佐。而查，被上訴人主張
    兩造間實際交易金額如其所提出之客戶交易明細表所示，並
    提出部分銷貨憑單為佐，另陳明本案請求是上訴人尚未付款
    的部分，已經付款的部分，銷貨憑單都已經還給對方，已經
    沒有留存，已經開具支票部分，因支票亦為付款方式，故已
    將相關的銷貨憑單返還等語。經細閱上訴人所提出之客戶交
    易明細表顯示兩造間於96年9 月22日起至96年12月為止之交
    易金額為176萬3,325元（不含退貨扣款部分），此數額除核
    與前開證人阮光明證述向被上訴人叫貨金額 170餘萬元相符
    ，亦核與上訴人於前開詐欺偵查案件中所述：「（問：你跟
    永煜叫多少貨？）100多萬元，賣了2、30萬，現在倉庫還剩
    下60幾萬」等語（詳台灣宜蘭地方法院檢察署98年度偵字第
    1597號偵查卷宗第32頁）大致吻合。此外，復觀諸上訴人前
    於本院97年度簡上字第39號給付票款事件中曾提出與被上訴
    人間交易之銷貨憑單（詳該案卷宗第47至53頁），以之與被
    上訴人所提客戶交易明細表逐一比對，可確認除前開明細表
    所列96年11月16日交易之59,680元、同年月20日交易之19,2
    17元外，餘銷貨憑單均業據上訴人前開事件中提出，而有交
    易情事屬實；另未據上訴人於該事件提出之96年11月16日交
    易 59,680元之銷貨憑單，亦經上訴人於本事件中提出（詳2
    審卷宗第26頁下方）。故依卷存證據，僅96年11月20日交易
    之19,217元尚乏銷貨憑單可資佐證。然綜合上情觀之，應足
    徵兩造間乃有上述 170餘萬元交易乙節，乃為真實。則上訴
    人抗辯其已清償多數貨款，僅餘本院97年度簡上字第39號給
    付票款事件所示之60餘萬元票款未兌現，上訴人就本件乃屬
    前述票款之重複請求等語，自應由其就已清償多數貨款此有
    利於己之積極事實，依法負舉證責任。惟其僅空言主張，並
    未提出任何實證為佐，尚無從認定兩造間交易之 170餘萬元
    僅剩下前述60餘萬元票款未獲清償，及本件貨款請求與本院
    97年度簡上字第39號給付票款事件所示票款，兩者之基礎原
    因關係乃屬同一，被上訴人為重複起訴。從而，上訴人既已
    提出前述銷貨憑單、退票理由單、交易明細表及計算書等件
    為佐，核屬相符，即應認其已盡舉證之責，而為有利之認定
    。是其據此主張上訴人尚積欠39萬1,357 元之貨款未清償，
    而依買賣關係請求上訴人如數給付，應屬有據，亦無違反既
    判力，重複起訴請求之情事。
２、至上訴人另主張被上訴人同意交貨後可以任意退貨，然事後
    卻拒絕上訴人辦理退貨，而造成其受有損害，故不應向其請
    求貨款乙節，乃被上訴人所否認，則其自應就此依法負舉證
    之責。然其僅聲請傳訊證人阮光明到庭結證：「我要退貨，
    被上訴人不收。當初我們和丙○○洽談的時候就說好如果不
    要，肉品可以退還，沒有想到被上訴人卻不讓我們退貨」等
    語在卷（詳2 審卷宗第86頁）卷宗，惟證人阮光明亦應為就
    本件交易當事人之一，而應與上訴人同負連帶清償之責，業
    經本院審認如前，故其乃為本件之利害關係人之一，本難期
    其為公正無訛之證述，則其此節所述是否屬實，自應有相當
    之佐證始足採之，然其亦自承此僅為口頭約定，而無實證可
    佐，衡情自難逕予採信。故上訴人此節抗辯，依所舉證據，
    亦難認其已盡舉證責任，而無足為採。
(三)綜上所述，被上訴人主張依肉品買賣契約之貨款請求權，請
    求上訴人應給付其尚欠之貨款391,357 元，及自起訴狀繕本
    送達被告翌日即99年1月19日起至清償日止，按年息5％計算
    之利息，為有理由，原審予以判准，並依職權宣告假執行，
    核無不合，上訴論旨執前詞指摘原判決不當，求為廢棄改判
    ，並無理由，應予駁回。
六、本件事證已臻明確，兩造其餘攻擊、防禦方法及舉證，核與
    判決結果無影響，爰不逐一論列，附此敘明。
七、據上論結，本件上訴為無理由，依民事訴訟法第436條之1第
    3 項、第449條第1項、第78條，判決如主文。
中    華    民    國    99    年    11    月    9     日
                  臺灣宜蘭地方法院民事庭
                      審判長法官  楊麗秋
                      法      官  楊坤樵
                      法      官  林翠華
正本係照原本作成。
本判決不得上訴。
中    華    民    國    99    年    11    月    9     日
                      書  記  官  劉謹翊
附表：
┌──────┬───────┬──────┬─────┬────┐
│發票日      │金額（新台幣）│提示日      │支票號碼  │付款人  │
├──────┼───────┼──────┼─────┼────┤
│96年12月28日│230,000元     │96年12月28日│CB0000000 │宜蘭縣冬│
│            │              │            │          │山鄉農會│
│            │              │            │          │信用部羅│
│            │              │            │          │東分部  │
├──────┼───────┼──────┼─────┼────┤
│96年12月31日│39,400元      │96年12月31日│CB0000000 │同上    │
├──────┼───────┼──────┼─────┼────┤
│97年1月20日 │129,000元     │97年1月21 日│CB0000000 │同上    │
├──────┼───────┼──────┼─────┼────┤
│97年1月20日 │230,000元     │97年1月21 日│CB0000000 │同上    │
└──────┴───────┴──────┴─────┴────┘

司法院資訊處製作；財團法人民間司法改革基金會備份。
